【裁判字號】    98,上易,179
【裁判日期】    980515
【裁判案由】    詐欺
【裁判全文】
臺灣高等法院高雄分院刑事判決         98年度上易字第179號
上  訴  人  臺灣高雄地方法院檢察署檢察官
被      告  丁○○
上列上訴人因被告詐欺案件，不服臺灣高雄地方法院97年度易字
第710 號中華民國98年1 月21日第一審判決（起訴案號：臺灣高
雄地方法院檢察署97年度偵字第4311號、移送併辦案號：臺灣台
北地方法院檢察署97年度偵字第15919 號），提起上訴，本院判
決如下：
    主  文
原判決撤銷。
丁○○幫助犯詐欺取財罪，處有期徒刑陸月，如易科罰金，以新
臺幣壹仟元折算壹日。
    事  實
一、丁○○明知國內社會上層出不窮之詐騙集團或不法份子為掩
    飾其不法行徑，避免執法人員之追查，經常利用他人之存款
    帳戶掩人耳目，可預見如將自己於金融機構所設立帳戶之存
    摺、提款卡、密碼等物交予不認識之人，可能幫助他人從事
    財產犯罪，竟以縱有人持其存款帳戶作為詐騙之犯罪工具，
    亦不違其本意之幫助詐欺犯意，於民國96年10月24日晚上7
    時許，在高雄市○○路「和欣客運高雄總站」，將其所有台
    北富邦商業銀行股份有限公司三民分行（下稱台北富邦銀行
    ）帳號000000000000號帳戶及國泰世華商業銀行（國泰銀行
    ）帳號000000000000000 號之存簿、提款卡，先依不詳姓名
    成年男子指示，將提款卡密碼變更為「123456」後，交予該
    不詳之成年男子。該不詳男子所屬詐欺集團即為下列詐欺行
    為：
    (一)該詐騙集團成員意圖為自己不法之所有，於96年10月25
        日晚上9 時29分許，撥打電話予石雅慧，謊稱石雅慧在
        「東森購物」購買物品時，因誤簽分期付款之簽收單，
        須於當日晚上12時前，將石雅慧金融帳戶之存款轉至安
        全帳戶，以免遭重覆扣款，石雅慧不疑有他，匯款新台
        幣（以下同）41,983元至指定帳戶000-000000000000號
        他人帳戶內後（另案偵辦）。又以石雅慧操作錯誤，要
        找一個擔保人，石雅慧乃於同日晚上10時許，請其男友
        丙○○載其至彰化縣員林鎮中國信託商業銀行，持丙○○所有之金融卡依詐欺集團成員之指示操作自動櫃員機
        ，期間該詐欺集團成員謊稱石雅慧操作錯誤，致丙○○
        所有之帳戶遭凍結，石雅慧遂將行動電話交由丙○○接
        聽，丙○○因而依指示分別於同年10月26日0 時10分、
        0 時13分、0 時15分許匯款50,000元、50,000元、20,0
        00元至前揭丁○○所有之台北富邦銀行000000000000號
        帳戶內。另丙○○依指示匯款175933元至林仁臺陽信銀
        行小港分行林仁臺帳戶000-00000000000 號帳戶內（林
        仁臺原審通緝中）。嗣上開款項遭提領（丁○○所有之
        台北富邦銀行號帳戶詐騙集團跨行提領每日最高限額10
        萬元後，且丙○○報案列為警示戶尚有2 萬元未提領）
        ，石雅慧、丙○○發覺受騙報警處理，而循線查獲上情
        。
   (二) 該詐騙集團成員意圖為自己不法之所有，於96年10月26
        日晚上10時許，撥打電話予甲○○，謊稱甲○○在「雅
        虎奇摩網拍」購買物品時，因上網購物匯款錯誤，須AT
        M 重新操作，甲○○不疑有他。於同日晚上10時21分許
        ，至雲林縣虎尾鎮○○路郵局ATM 依指示操作匯款，其
        中29,986元，匯至丁○○所有國泰世華銀行0000000000
        00000 帳號內，另匯款59,978元至渣打銀行中正分行00
        0-000000000000號帳號內（另案偵辦），嗣上開款項遭
        提領，甲○○發覺受騙報警處理，而循線查獲上情。
二、案經石雅慧、丙○○訴由台北市政府警察局信義分局移送臺
    灣高雄地方法院檢察署偵查起訴及臺灣台北地方法院檢察署
    報請台灣高等法院檢察署移轉臺灣高雄地方法院檢察署移送
    併案審理。
    理  由
壹、證據能力
    本件證人石雅慧、丙○○、甲○○於警詢中之陳述，被告、
    檢察官均同意作為證據，被告並捨棄對質詰問權，且經本院
    審酌上開證人於警詢之陳述，均出於自由意思，並無違法取
    證情事，亦均具有證據能力。
貳、實體上之認定
一、訊據被告丁○○固供承有將上開2 帳戶之存摺、提款卡及密
    碼交給該不詳姓名男子等情不諱，惟矢口否認有前開幫助詐
    欺之犯行，並辯稱：伊於96年10月24日在自由時報看到誠徵
    司機之廣告，以所持用之0000000000號行動電話與上開廣告
    登載之0000000000號行動電話與「賴先生」聯絡後，「賴先
    生」告知我工作內容係收帳的工作，嗣對方分別以00000000
    00號電話、0000000000號電話及0000000000號電話與我聯絡
    ，要求我提供帳戶作為徵信，我於當天晚上7 點許，在高雄
    市○○路「和欣客運高雄總站」，將其所有之台北富邦銀行
    及國泰世華銀行之存簿、提款卡及密碼交付予「賴先生」所
    指定之人。嗣對方未出面，且未與我聯繫，經以對方所使用
    之0000000000號行動電話聯絡後，對方稱會再與我聯絡，但
    對方於同年10月29日仍未與我聯絡，嗣我與國泰世華銀行聯
    絡後，得知我的帳戶已被詐欺集團利用，隨即前往報案，我
    是遭到詐騙始將帳戶資料交付他人，並無幫助他人遂行詐欺
    犯行之意思云云。
二、惟查被害人石雅慧、丙○○、甲○○均經詐騙集團成員以電
    話詐騙，並分別匯款、轉帳上述金額至丁○○前開台北富邦
    銀行帳號000000000000號帳戶及國泰世華銀行帳號00000000
    0000000 號帳戶，隨即遭人提領事實，業據證人石雅慧、丙○○、甲○○於警詢陳明在卷，並有被告上開台北富邦銀行
    及國泰世華銀行開戶帳戶資料及交易明細、彰化縣警局溪湖
    分局埔鹽派出所受理各類案件紀錄表、受理人頭帳戶犯罪案
    件通報金融機構詐騙帳戶設定警示簡便行文表、雲林縣警局
    虎尾分局虎尾派出所受理各類案件紀錄表、受理刑事案件報
    案三聯單、受理詐騙帳戶通報警示簡便格式表、石雅慧、丙○○、甲○○匯款提款ATM 明細單、內政部警政署反詐騙案
    件紀錄表，足見被害人石雅慧、丙○○、甲○○遭詐騙集團
    成員詐騙，並分別匯款、轉帳上述金額至丁○○前開帳戶，
    隨即遭人提領事實，被告上開帳戶作為對他人詐欺犯罪工具
    之事實，應堪認定。
三、被告雖辯稱：依自由時報誠徵司機電話0000000000之廣告，
    以電話與「賴先生」聯絡後，嗣對方分別以0000000000號電
    話、0000000000號電話、0000000000號電話及0000000000號
    電話與我聯絡，要求我提供帳戶作為徵信，我於當天晚上7
    點許，在高雄市○○路「和欣客運高雄總站」，將其所有之
    台北富邦銀行及國泰世華銀行之存簿、提款卡及密碼交付予
    「賴先生」所指定之人云云。然被告未能說明應徵工作之公
    司名稱、公司地點？何以應徵工作非在徵才公司面談，而約
    在「和欣客運高雄總站」見面？何以雙方未見面瞭解工作內
    容，即依指示先變更帳戶密碼？又何以必須提供2 帳戶之存
    簿、提款卡及密碼？況徵信亦無須交付帳戶之存簿、提款卡
    及密碼，亦無變更密碼之必要。嗣被告改稱：應徵工作內容
    是收帳，收帳存入伊上述帳戶由對方提領云云；然收取公司
    帳款，自應存入公司帳戶，且各金融行庫均有無摺存款服務
    ，並無以被告帳戶作為收帳之用之必要。又被告曾向多家行
    庫申請信用卡共16張使用，於95年9 月13日起陸續停用或因
    積欠卡債強制停卡，其中積欠日盛銀行信用卡債務145,574
    元，自95年6 月8 日以後均未繳款，有財團法人金融聯合徵
    信中心信用卡資訊查詢表及日盛銀行信用卡消費明細帳單可
    按，被告亦自承積欠卡債1 百多萬元，被告自己債信不良，
    當知之甚詳，足見被告提供自己帳戶，並非供徵信之用。雖
    證人乙○○於本院證述被告係求職才交付帳戶等語，然求職
    並無交付帳戶之必要，已如前述，尚難為被告有利之認定；
    又被告雖提出自由時報廣告及通聯紀錄為證。惟通聯紀錄僅
    足以證明被告曾與上述電話通話，不足以證明通話內容，亦
    不足以說明被告依自由時報誠徵司機廣告之電話0000000000
    求職，與要求被告提供帳戶之電話0000000000、0000000000
    、0000000000及0000000000有何關聯，且被告所述上開連絡
    電話，均為人頭或網路電話，無從追查，亦經檢察官查證無
    訛，亦不足為被告有利之認定。被告所辯均與常情常理有違
    ，顯難採信。
四、又按金融帳戶係個人理財之工具，一般人向金融機構申請開
    立帳戶，並無任何法令限制，只須提出身分證、印章即可辦
    理開戶申請，此為眾所週知之事實，則依一般人之社會生活
    經驗，苟見他人不自己申請開立帳戶而蒐集不特定人之帳戶
    使用，衡情當知其取得之帳戶乃被利用從事與財產有關之犯
    罪，近年來詐欺取財之犯罪類型層出不窮，該等犯罪，多數
    均係利用人頭帳戶作為詐騙所得款項之出入帳戶，並經媒體
    廣為披載，被告教育程度係高職畢業，50歲已婚，有相當社
    會經驗，有全戶戶籍謄本、警詢筆錄可查，自無不知之理。
    被告於案發之際，不但將其上開2 帳戶之存摺、提款卡交付
    該名素眛平生之不詳男子，竟又依詐騙集團之需要，又將其
    上開2 帳戶之提款卡密碼全均更改為123456，以利該詐騙集
    團成員提領用，足見被告於主觀上對於其提供帳戶之行為，
    縱令因而幫助他人為詐欺取財之行為，亦不違反其本意，其
    有幫助詐欺取財之不確定故意，至屬灼然。本件事證明確，
    被告之犯行，堪以認定。
五、按刑法上之幫助犯，係對於犯罪與正犯有共同之認識，而以
    幫助之意思，對於正犯資以助力，而未參與實施犯罪之行為
    者而言（最高法院75年度台上字第1509號、88年度台上字第
    1270號判決亦同此意旨）。本件被告將前揭2 帳戶交予不詳
    姓名之成年男子後，復由該成年男子所屬之詐欺集團成員向
    被害人施以詐術，致被害人陷於錯誤，而將帳戶存款轉匯入
    被告所提供之帳戶，核其所為係犯刑法第30條第1 項、第33
    9 第1 項之幫助詐欺取財罪，並應依刑法第30條第2 項之規
    定，按正犯之刑減輕之。又被告同時提供上開2 帳戶幫助詐
    欺行為，致被害人石雅慧、丙○○、甲○○受騙，係一行為
    觸犯數罪名，為想像競合犯，應從一重罪處斷。又移送併辦
    部分（臺灣台北地方法院檢察署97年度偵字第15919 號）:
    被害人甲○○因詐騙集團詐騙，於96年10月26日晚上10時21
    分許，至雲林縣虎尾鎮○○路郵局ATM 依指示操作匯款2998
    6 元，至丁○○所有國泰世華銀行000000000000000 帳號內
    之事實，然此部分與前揭論罪科刑部分，有想像競合犯關係
    ，為裁判上一罪，依審判不可分之原則，本院自得併予審理
    ，附此敘明。
六、原審未予詳查，遽為被告無罪之諭知，尚有未當，公訴人上
    訴意旨，執此指摘原判決不當，為有理由，自應由本院將原
    判決撤銷改判。審酌被告提供2 帳戶存摺、金融卡及密碼以
    幫助詐騙集團，致被害人多人受有金錢上損失，犯後毫無悔
    意，態度不佳等一切情狀，爰量處如主文第2 項所示之刑，
    並諭知易科罰金之折算標準，以資懲儆。
據上論斷，應依刑事訴訟法第369 條第1 項前段、第364 條、第
299 條第1 項前段，刑法第30條、第339 條第1 項、第55條、第
41條第1 項前段，刑法施行法第1 條之1 ，判決如主文。
本案經檢察官彭南雄到庭執行職務。
中    華    民    國    98    年    5     月    15    日
                  刑事第三庭    審判長法  官  周賢銳
                                      法  官  黃仁松
                                      法  官  施柏宏
以上正本證明與原本無異。
不得上訴。
中    華    民    國    98    年    5     月    18    日
                                      書記官  許信宗
附錄本件判決論罪科刑法條：
刑法第339條第1項
意圖為自己或第三人不法之所有，以詐術使人將本人或第三人之
物交付者，處5 年以下有期徒刑、拘役或科或併科1 千元以下罰
金。


司法院資訊處製作；財團法人民間司法改革基金會備份。
